【裁判字號】    99,訴,461
【裁判日期】    991021
【裁判案由】    確認決議不成立等
【裁判全文】
臺灣彰化地方法院民事判決  99年度訴字第461號
原      告  庚○○
            戊○○○
            甲○○
            丁○○
共      同
訴訟代理人  陳忠儀律師
            林泓帆律師
被      告  社團法人彰化縣慈愛同心老人福利會
法定代理人  乙○○
訴訟代理人  洪嘉鴻律師
複代理人    鄭崇煌律師
上列當事人間確認決議不成立等事件，本院於民國99年10月7日
言詞辯論終結，茲判決如下：
    主  文
原告之訴駁回。
訴訟費用由原告負擔。
    事實及理由
一、原告起訴主張：
  (1)被告法定代理人乙○○未經合法通知被告理事會成員出席理
    事會會議，致被告理事會在未作成合法之會員停權決議暨未
    合法審定新進會員資格之情況下，即擅自將江冠南等31名會
    員停權，並擅自授予柳炳森等70人會員之資格，顯與被告組
    織章程第8條前段、第14條第1款暨第28條前段之規定有違。
    查被告民國98年10月26日第一屆第八次理事會聯席會議之「
    案由二：新進會員資格審查」與「案由三：舊會員停權案之
    審查」，雖分別決議通過停止31名會員之權利，並授予柳炳
    森等70名新進會員資格。然，當日缺席之三位理事（即謝美
    玲、丙○○及郭家科）並未受有合法之開會通知，甚且當日
    出席之理事己○○因遭乙○○歸類為「不同派」，故將其於
    「理事出席簽到簿」上之名稱留白，直至己○○本人力主有
    權進場參加理事會議，被告始將其列為「當日出席之理事」
    ，顯見乙○○之作法顯有可議之處。
  (2)被告98年11月14日所召開之第一屆第二次會員大會所為之決
    議（下稱系爭決議一），其會議紀錄雖載明：「應出席人數
    ：108人、實際出席人數：99人、缺席：9人」。然扣除不具
    會員資格之柳炳森等70人，並加計仍具會員資格之江冠南等
    31人後，當日之會員大會並未達被告組織章程第25條所規定
    之過半數出席之基本門檻。因此，系爭決議一並不具備合法
    作成決議之成立要件，原告等爰請求確認系爭決議一不成立
    。同上理由，被告於99年3月28日所召集之第一屆第三次臨
    時會員大會所為之決議（下稱系爭決議二），亦不具備合法
    作成決議之成立要件，原告爰請求確認系爭決議二不成立。
  (3)查被告99年3月28日所召集之第一屆第三次臨時會員大會，
    其出席之成員中，柳炳森等70人實不具有會員資格，而原告
    暨其他計31名創會成員卻未接獲被告合法通知得參與會員大
    會，進而未能與會，核被告所為之召集程序暨決議方法顯與
    人民團體法前開規定暨被告組織章程相違。原告爰依人民團
    體法第26條第1項、被告組織章程第28條前段暨民法第56條
    第1項之規定，請求撤銷被告99年3月28日所召開之會員大會
    所為之決議。復查，系爭決議一「案由四：失職監事及總幹
    事停權案」暨系爭決議二「會員除名」之決議，其內容均顯
    已逾越被告組織章程賦予會員大會之權限。原告爰依民法第
    56條第2項之規定，請求確認系爭決議一「案由四：失職監
    事及總幹事停權案」、系爭決議二「會員除名案」之決議無
    效。為此依法提起本訴，並先位聲明：確認被告98年11月14
    日所召集之第一屆第二次會員大會所為之決議不成立；確認
    被告99年3月28日所召集之第一屆第三次臨時會員大會所為
    之決議不成立；訴訟費用由被告負擔。又備位聲明：確認被
    告98年11月14日第一屆第二次會員大會所為「失職監事及總
    幹事停權案」之決議無效；被告99年3月28日所召開之第一
    屆第三次臨時會員大會所為之決議，應予撤銷；確認被告99
    年3月28日第一屆第三次臨時會員大會所為「會員除名案」
    之決議無效；訴訟費用由被告負擔。
二、原告對被告抗辯之陳述：
  (1)查被證1之「彰化縣政府函」之主旨僅謂：「貴會所送第1屆
    第8次理事聯席會會議紀錄及新增會員名冊等資料，存府查
    考，另有關討論提案案由一及案由八等案，復如說明，請查
    照。」等語。並無被告前所稱：「系爭理事會決議業經被告
    報請彰化縣政府核備，確認決議程序、內容均合法」乙事。
    又，最高法院89年臺上字第1009號判決並無提及被告所稱「
    又被告組織之性質為社團法人，原告等人若認系爭理事會決
    議有違反章程規定時，應先另行依人民團體法第58條規定，
    向行政機關尋求救濟，且獲有利之認定後，始能恃此提起
    本件訴訟」乙事。次查人民團體法第58條第1項之規定並無
    規範被告所稱：「又被告組織之性質為社團法人，原告等人
    若認系爭理事會決議有違反章程規定時，應先另行依人民團
    體法第58條規定，向行政機關尋求救濟，且獲有利之認定後
    ，始能恃此提起本件訴訟」之內容。另查，原告於99年7月2
    日民事準備狀即已詳載被告98年10月26日第一屆第八次理事
    會聯席會議諸多違法處，與被告所稱「本件原告等人既無從
    證明系爭理事會之決議有何違法之處」乙節，顯有不符。就
    此，被告恐有誤會。
  (2)按社團總會決議之瑕疵，與法律行為之瑕疵相近，有不成立
    、無效、得撤銷等態樣。所謂決議不成立，係指自決議之成
    立過程觀之，顯然違反法令，在法律上不能認為有總會召開
    或有決議成立之情形而言。因必須先有符合成立要件之總會
    決議存在，始有探究總會決議是否有無效或得撤銷事由之必
    要，故總會決議不成立應為社團總會決議瑕疵之獨立類型。
    我國民法雖僅就總會決議之無效及撤銷有所規定，惟當事人
    如就總會決議是否成立有爭執，以決議不成立為理由，提起
    確認總會決議不成立之訴，應非法所不許。而未達法律或章
    程所定最低出席數額之社團總會所為之決議，應認為不成立
    。蓋法律或章程規定決議須有一定數額之社員出席時，此一
    定數額以上社員之出席乃決議之成立要件，若欠缺此要件，
    自決議成立之過程觀之，顯然違反法令，在法律上不能認為
    有總會之召開或有決議之成立。因此，系爭決議一、系爭決
    議二既有「未達法律或章程所定最低出席數人數」之瑕疵，
    原告等自得請求法院確認系爭決議一、系爭決議二不成立。
    復依最高法院91年臺上字第2183號判決、被告組織章程第25
    條之規定，系爭決議一「案由四：失職監事及總幹事停權案
    」議案自須合於「出席人數四分之三以上同意」或「有全體
    會員三分之二以上之書面同意」之要件，此特殊規定猶如前
    開最高法院判決中有關股份有限公司股東會為「特別決議」
    時亦須跨越較高門檻之特別規定。故，若被告於表決前開議
    案時，並未遵行被告組織章程第25條但書之特別規定，則其
    所為之決議，亦屬不成立。
  (3)原告於備位訴之聲明第二項，主張系爭決議二應予撤銷。確
    係以系爭決議二成立為基礎，然，該決議縱經認定無「不成
    立」之瑕疵，亦無足治癒其召集程序上之瑕疵。另，現行法
    規暨實務見解並無限制原告等須先向行政機關尋求救濟後，
    始得提起本訴訟，已如前述；且若依被告之說，豈非架空民
    事訴訟上「爭點效」之效力。就此，被告恐有誤會。
  (4)證人己○○於99年10月7日庭訊時稱「…我的理事職位並非
    經由選舉而來，而是由訴外人張金至推薦」等語。實係：被
    告第一屆所有理事，含乙○○等人在內，均係經由前會長江
    冠南所聘任，加以被告組織章程暨作業細則均無規定理事須
    具有會員資格。故證人己○○確為被告之合法理事。訴外人
    張金至除擔任被告轄下互助會之主任外，亦為被告前任之總
    幹事，併予敘明。
三、被告則以：
  (1)本件原告訴之聲明，分就系爭決議一、系爭決議二，訴請確
    認決議不成立、無效、撤銷等。惟按：不成立之訴、撤銷之
    訴與無效之訴，其構成事實及法律要件均不同，意即，理論
    上法律行為必須有效成立後，始有是否無效或得撤銷之問題
    ，兩者難以併存，此觀民法第56條規定自明。另，本件原告
    訴訟之聲明及理由，無非係以被告98年10月26日第一屆第八
    次理事會聯席會議之「案由二：新進會員資格審查」與「案
    由三：舊會員停權案之審查」等決議，顯與組織章程第8條
    、第14條第1款之規定有違，執為訴求重要依據。然查，系
    爭理事會決議業經被告報請彰化縣政府核備，確認決議程序
    、內容均合法。被告之性質為社團法人，原告若認系爭理事
    會決議有違反章程規定時，應依人民團體法第58條規定，向
    行政主管機關尋求救濟，且獲有利之認定後，始能恃此提起
    本件訴訟（參照最高法院89年度台上字第1009號裁判意旨）
    。又，本件原告既無從證明系爭理事會之決議有何違法之處
    ，則以系爭理事會決議為先決問題之本件訴訟，顯屬無理由
    甚明，貴院當依民事訴訟法第249條第2項之規定，判決駁回
    原告之訴。
  (2)退步言，苟認本件得暫不處理有關「程式」、「先決問題」
    與「訴顯無理由」等問題，而原告得訴請確認系爭決議，然
    原告所憑之實體事由，亦屬無理由，析分述如后：
    先位聲明部分：
      就原告先位聲明第1項，確認系爭決議一不成立部分，本
      件原告係主張系爭第一屆第二次會員大會「未達過半出席
      數出席」之基本門檻，惟未達法定人數所為之決議，係屬
      會員大會決議方法之違法，並非決議不成立，應由會員依
      民法第56條第1項規定訴請法院撤銷之。然系爭第一屆第
      二次會員大會之決議係於98年11月14日作成，而原告遲至
      99年05月28日始提起本件訴訟，已逾3個月之除斥期間，
      依前揭法文規定，顯乏請求權基礎，自不得再事訴求。又
      本件原告庚○○、甲○○、戊○○○、丁○○於召開系爭
      第一屆第二次會員大會時，均有出席，有簽到簿可稽（另
      戊○○○、丁○○係委託其子，均有出席，但拒絕簽名）
      。從而，原告4人既曾出席系爭會員大會，且又不能證明
      渠等對召集程序或決議方法曾當場表示異議，依民法第56
      條第1項但書之規定，自不得提起本件撤銷決議訴訟甚明
      。貴院應認原告之訴，欠缺當事人適格要件，以判決駁回
      之（司法院院字第2351號解釋及最高法院80年度台上字第
      2378號判決意旨參照）。另，就原告先位聲明第2項確認
      系爭決議二不成立部分，本件原告係主張系爭第一屆第三
      次臨時會員大會「未達過半出席數出席」之基本門檻，惟
      依民法第56條第1項之規定，未達法定人數所為之決議，
      係屬會員大會決議方法之違法，並非決議不成立，是原告
      訴請確認系爭決議二不成立，難認為有理由。再揆諸系爭
      第一屆第三次臨時會員大會會議記錄可知，該次會議之全
      部提案，均經出席會員全體無異議通過，意即，決議方法
      符合被告之組織章程第25條規定，則原告訴請撤銷決議，
      顯無理由。又原告等人業因系爭決議一，遭處停權處分，
      自無權再參與系爭決議二之開會，而訴請確認會議決議決
      議不成立者，以有權會員為前提，則原告訴請確認系爭決
      議二不成立，顯屬當事人不適格。從而，原告關此之訴求
      ，不符訴訟程式且乏理由。
    備位聲明部分：
      就原告備位聲明第1項，確認系爭決議一無效、撤銷部分
      ，有關會員之停權處分，依民法第50條第1項及被告組織
      章程第8、11條之規定，會員大會與理事會均有權為議決
      。則原告以系爭決議一停權處分之內容逾越被告組織章程
      賦予會員大會之權限為由，訴請確認系爭決議一無效、撤
      銷，自無理由，應依法判決駁回。另，就原告備位聲明第
      2項確認系爭決議二無效部分，有關會員之除名處分，依
      民法第50條第1項、被告之組織章程第11條、第8條之規定
      ，會員大會有權為議決，且該次會議之全部提案，均經出
      席會員全體無異議通過，是原告訴請確認系爭決議二無效
      ，為無理由，應依法判決駁回等語，資為抗辯，並聲明：
      原告之訴駁回；訴訟費用由原告負擔。
四、法院之判斷：
甲、先位聲明部分：
  (1)原告主張被告98年10月26日第一屆第八次理事會聯席會議，
    未經合法通知被告理事會成員謝美玲、丙○○及郭家科，並
    拒絕理事己○○出席，即非法將江冠南等31名會員停權，並
    擅自授予柳炳森等70人會員之資格，顯與被告組織章程第8
    條前段、第14條第1款暨第28條前段之規定有違。惟此為被
    告所否認。經查，依被告組織章程第8條前段、第14條第1款
    規定，會員有有違反法令、章程或不遵守會員大會決議時，
    得經理事會決議，予以警告或停權處分；理事會之職權：一
    審定會員之資格。是被告98年10月26日第一屆第八次理事會
    聯席會議，所為將江冠南等31名會員停權，並授予柳炳森等
    70人會員之資格，並無違背被告組織章程第8條前段、第14
    條第1款之規定。至於原告主張被告違反組織章程第28條第1
    款規定，未合法通知理事謝美玲、丙○○及郭家科開會，並
    拒絕理事己○○出席部分，查被告否認未通知理事謝美玲、
    丙○○及郭家科開會，並提出掛號函件執據3紙為證，證人
    丙○○雖到庭證稱未接到開會通知，惟所述縱然屬實，亦屬
    召集程序瑕疵問題，該次理事會議決議並非不成立或當然無
    效。另理事己○○部分，查證人己○○到場結證稱其理事職
    位並非經由會員選舉而來，而是由訴外人張金至推薦等語，
    與被告組織章程第13條理事由會員選舉之之規定不符，是難
    認己○○具有理事資格。是以，被告98年10月26日第一屆第
    八次理事會聯席會議，尚無何違背法令、章程而無效之處，
    原告上開主張，委無可採。
  (2)本件原告請求確認被告98年11月14日所召集之第一屆第二次
    會員大會所為之決議不成立；確認被告99年3月28日所召集
    之第一屆第三次臨時會員大會所為之決議不成立，無非以被
    告98年10月26日第一屆第八次理事會聯席會議決議，係屬無
    效，而認出席上開會員大會之會員，並未達被告組織章程第
    25條所規定之過半數出席之門檻。惟所謂決議不成立，係指
    自決議之過程觀之，顯然違反法令，在法律上不能認為有召
    開會員大會或有決議成立之情形而言。查被告98年10月26日
    第一屆第八次理事會聯席會議決議，係屬有效，已如前述，
    則被告於98年11月14日第一屆第二次會員大會、99年3月28
    日第一屆第三次臨時會員大會，並無何不成立情形。從而，
    原告請求確認上開會員大會所為之決議不成立，為無理由，
    應予駁回。
乙、備位聲明部分：
  (1)原告請求確認被告98年11月14日第一屆第二次會員大會所為
    「失職監事及總幹事停權案」之決議無效；確認被告99年3
    月28日第一屆第三次臨時會員大會所為「會員除名案」之決
    議無效，無非認上開決議內容均顯已逾越被告組織章程賦予
    會員大會之權限，且「失職監事及總幹事停權案」未獲出席
    人數四分之三以上同意。惟查，被告組織章程第8條規定：
    會員有有違反法令、章程或不遵守會員大會決議時，得經理
    事會決議，予以警告或停權處分，其危害團體情節重大者，
    得經會員大會決議予以除名；又被告以會員大會為最高權力
    機構，會員大會之職權包括一會員之除名；二理事、監事之
    罷免…，理事、監事受停權處分期間逾任期二分之一者，應
    即解任。被告組織章程第11條、第25條、第19條亦有明定。
    是會員除名、監事及總幹事停權，應屬會員大會之權限無訛
    ，原告認已逾越被告組織章程賦予之權限，容有誤會。至於
    「失職監事及總幹事停權案」未獲出席人數四分之三以上同
    意部分，查停權並非除名或罷免，被告組織章程第25條並未
    規定監事及總幹事之停權，需以出席人數四分之三以上同意
    行之，原告此部分主張，亦無可採。從而，原告請求確認上
    開會員大會之決議無效，為無理由，應予駁回。
  (2)原告請求撤銷被告99年3月28日所召開之第一屆第三次臨時
    會員大會所為之決議，無非以出席之會員中，柳炳森等70
    人實不具有會員資格，而原告暨其他計31名創會會員卻未接
    獲被告合法通知得參與會員大會，召集程序暨決議方法顯違
    背法令及章程。惟上開會員大會與會會員之資格，依前述有
    效之被告98年10月26日第一屆第八次理事會聯席會議決議，
    其召集程序、決議方法並無違背法令或章程之處。從而，原
    告請求撤銷上開會員大會所為之決議，亦無理由，應予駁回
    。
五、本件事證已臻明確，兩造其餘主張及陳述，核與判決結果無
    影響，毋庸逐一論述，併此敘明。
六、訴訟費用負擔之依據：民事訴訟法第78條。
中    華    民    國    99    年    10    月    21    日
                  民事第二庭    法  官  施錫揮
以上正本係照原本作成。
如對判決上訴，應於判決送達後20日內向本院提出上訴狀。如委
任律師提起上訴者，應一併繳納上訴審裁判費。
中    華    民    國    99    年    10    月    21    日
                                書記官  蕭秀吉

司法院資訊處製作；財團法人民間司法改革基金會備份。
